臺灣臺北地方法院民事判決　　　　　　　93年度訴字第2585號
原　　　告　日盛國際商業銀行股份有限公司（原：寶島商業銀
　　　　　　行）
法定代理人　丙○○
訴訟代理人　甲○○
　　　　　　乙○○
被　　　告　丁○○
　　　　　　　　　　　　九號三.
　　　　　　戊○○
上列二人共同
訴訟代理人　侯傑中律師
複代理人　　林宇文律師
上列當事人間侵權行為損害賠償事件，本院於94年2月15日言詞
辯論終結，判決如下：
    主  文
原告之訴駁回。
訴訟費用由原告負擔。
    事  實  及  理  由
一、原告主張：坐落台北市○○區○○路2段63巷9號2樓及3樓（
    以下簡稱系爭房屋增建部分），係為未辦理保存登記之建物
    ，而原為訴外人連賜騰所有。嗣由連賜騰於85年間無償移轉
    所有權予被告戊○○，並由被告戊○○將本案標的物繼續出
    租予連賜騰，後於90年間，連賜騰於租賃期間屆滿後拒絕搬
    遷，被告戊○○乃向士林地方法院簡易庭起訴請求遷讓房屋
    ，並取得90年士簡字756號確定判決。訴外人正御建設股份
    有限公司（以下簡稱正御公司）於85年6月21日邀同被告戊
    ○○等為連帶保證人，向原告借貸63,000,000元，並將被告
    戊○○所有，及坐落於台北市○○區○○路2段63巷9號1樓
    之建物及其基地（以下簡稱系爭房地）設定抵押權予原告，
    詎正御公司僅繳息至87年12月間，原告乃聲請士林地方法院
    民事執行處強制執行上開抵押物，查封時發現另有前開未辦
    理保存登記之2、3樓建物，原告遂聲請士林地院一併查封拍
    賣，然因無人應買致四拍流標視為撤回，並塗銷查封登記。
    嗣被告基於損害原告債權之故意，並為犯意聯絡、行為分擔
    ，利用塗銷查封登記後，原告尚未二次執行之空檔，無買賣
    關係而檢具所有權移轉契約向台北市稅捐稽徵處大同分處申
    報所有權移轉，並繳納契稅。待原告於91年12月聲請第二次
    執行時，被告丁○○更以所有權人自居，提起第三人異議之
    訴，並由執行法院裁定停止執行。標的物一部停止執行，該
    案之其餘標的物亦停止執行，準此，原告之損失當然應以全
    部債權為核算基礎。被告為脫免執行而為虛偽之買賣行為損
    害原告之債權，爰依民法第184條前段及後段之故意過失責
    任，第185條共同侵權行為，並類推適用民事訴訟法第531條
    無過失責任之規定，是為請求權競合，被告自應負損害賠償
    責任等語。並聲明：被告應連帶給付原告新台幣3,270,646
    元，及自起訴狀繕本送達之翌日起按年息5%計算之利息。
二、被告則以：被告間就台北市○○路○段63巷9號房屋（以下簡
    稱系爭房屋）之買賣，確實訂有買賣契約，且被告丁○○購
    買系爭房屋係因該房屋為祖產，且被告丁○○確有支付買賣
    價金，因此被告二人間之買賣，並非係通謀虛偽之買賣行為
    ，亦無以使公務員登將不實事項登載於職務上之公文書之方
    法，毀損原告之債權。雖士林地院92簡上188號判決認為如
    被告間確實有讓與事實上處分權之合意，衡情即無再由被告
    戊○○聲請強制執行，因而認定被告二人無法證明確有讓與
    事實上處分權。然士林地方法院90年度士簡字第756號被告
    戊○○訴請連賜騰遷讓房屋之請求權基礎乃民法第455條，
    其訴訟標的法律關係是債權契約，而被告丁○○所繼受者，
    並非該租賃契約，而是單純繼受「訴訟標的物」，依最高法
    院61年台再字第186號判例意旨可知，前開遷讓房屋判決之
    既判力並不及於被告丁○○，因而被告丁○○在日後以被告
    戊○○名義聲請強制執行，乃執行上必然之作法，無從以此
    否定被告二人間確有讓與系爭房屋之事實上處分權。再者，
    原告原僅聲請查封1樓房屋，並未另行聲請查封2、3樓部份
    ，2、3樓部份乃獨立建物，非查封效力所及。另，原告因系
    爭2、3樓房屋先前即因歷經四次拍賣流標而無人應買，而縱
    使本件未有停止執行，原告未必可據以拍賣求償，縱認停止
    執行與原告之損害有因果關係，亦僅係無法拍定系爭2、3樓
    之損害，系爭建物經定拍賣底價僅六十萬元，且其前已歷經
    多次拍賣因無人應買而流標，原告未考量其能否拍定及以其
    債權總額計算其損害金額，並無理由。另外，而被告戊○○
    縱與他人為通謀虛偽意思表示而將其不動產移轉登記與第三
    人，依據最高法院之決議，亦與侵權行為無涉。而丁○○實
    際上亦確實係出於真意與戊○○訂立買賣契約，且原告又未
    舉證證明丁○○之目的在於損害原告之債權，故原告主張援
    引民事訴訟法第531條類推適用，並無理由等語，資為抗辯
    。並聲明：原告之訴駁回。
三、兩造不爭執之事實：坐落台北市○○區○○路2段63巷9號2
    樓及3樓之未辦理保存登記建物，原為訴外人連賜騰所有。
    嗣由連賜騰於85年間無償移轉所有權予被告戊○○，並由被
    告戊○○將本案標的物繼續出租予連賜騰，後於90年間，連
    賜騰於租賃期間屆滿後拒絕搬遷，被告戊○○乃向士林地方
    法院簡易庭起訴請求遷讓房屋，並取得90年士簡字756號確
    定判決。訴外人正御公司於85年6月21日邀同被告戊○○等
    為連帶保證人，向原告借貸63,000,000元，並將被告戊○○
    所有，坐落台北市○○區○○路2段63號1樓之建物及其基地
    乃聲請士林地方法院民事執行處強制執行上開抵押物，查封
    時發現另有前開未辦理保存登記之2、3樓建物，原告遂聲請
    士林地院一併查封拍賣，然因無人應買致四拍流標視為撤回
    ，並塗銷查封登記。嗣被告於塗銷查封登記後，原告尚未二
    次執行之際，檢具所有權移轉契約向台北市稅捐稽徵處大同
    分處申報所有權移轉，並繳納契稅。待原告於91年12月聲請
    第二次執行時，被告丁○○以其為台北市○○區○○路2段
    63號2樓及3樓建物所有權人為由，提起第三人異議之訴，並
    由法院裁定停止系爭房屋增建部分之強制執行。被告丁○○
    前開第三人異議之訴業經士林簡易庭92年度士簡字第241 號
    判決駁回，被告丁○○上訴後，亦經士林地院92年度簡上字
    第188號判決駁回其上訴，敗訴確定。
四、本件應審酌者為：（1）被告間就系爭建物增建部分之買賣
    是否真正？（2）如否，原告依共同侵權行為之法律關係請
    求被告賠償有無理由？（3）原告主張類推適用民事訴訟法
    第531條請求被告賠償有無理由？茲分述如下：
五、被告間就系爭建物增建部分之買賣是否真正？
    被告主張其就系爭建物增建部分之買賣為真正，固據其提出
    買賣契約書、建築改良物買賣所有權移轉契約書、繳稅收據
    、匯款單等件為證，惟查：
（1）依被告所提出買賣契約書記載，被告丁○○買受之標的係
     台北市○○路○段63巷9號（契約書誤載為63號9號）及台北
     市大同區○○○○段386地號土地，總價金6,000,000元，買
     賣日期為91年9月1日。惟查，台北市○○路○段63巷9號之
     房屋，其坐落基地除大同區○○○○段386地號土地外，尚
     有同段386-2、386-3地號土地，此有測量成果圖附於士林
     地院91年度執字第19692號卷內可稽，被告於91年9月2日就
     系爭建物增建部分辦理稅籍移轉之之土地建築改良物買賣
     所有權移轉契約書，其記載之基地坐落則包含386、386-1
     、386-2三筆地號土地。買受房屋之基地究為何筆、面積若
     干，不僅涉及價金計算，更與所有權能否順利移轉息息相
     關，以總價高達數百萬元之不動產買賣，衡情一般人均會
     謹慎為之，被告購買之標的既包括已辦保存登記之一樓部
     分，顯亦有辦理所有權移轉登記之需求，然被告間之買賣
     契約書，不僅標的物門牌記載錯誤，甚且就房屋確實坐落
     基地究有幾筆皆未查明，與一般買賣之常情已屬有違。
（2）再者，被告93年7月6日書狀主張本件買賣部分價金係分別
     匯入被告戊○○所保證之訴外人正御公司帳戶及被告戊○
     ○之母施素素帳戶，並提出91年9月16日合作金庫銀行匯款
     單、91年12月26日日盛國際商業銀行匯款單各一紙為證。
     惟上開帳戶皆非被告戊○○本人之帳戶，尤以被告戊○○
     之母施素素與更與本件買賣及相關執行程序毫無關係，被
     告丁○○匯入前開帳戶之款項，是否確係本件買賣價金之
     清償，已甚可疑。經本院隔離訊問被告本人，被告戊○○
     就價金支付過程之陳述固與上開書狀所載相符，然被告丁
     ○○則陳稱總金額約6,000,000元，已付4,000,000元，尾
     款因土地過戶有問題故未給付。款項是用其夫撫卹金支付
     ，錢本來存在被告丁○○開設於台灣銀行三重附近分行的
     帳戶，分二次匯到被告母親之帳戶等語（本院94年1月18日
     言詞辯論筆錄）。被告丁○○就款項匯出、匯入之銀行及
     帳戶顯與匯款單據及前開書狀所載不符。被告自陳本件買
     賣迄今尚未了結（尾款未付、過戶尚未完成），然就資金
     流程竟已無法明確陳述，亦與常情有違。
（3）就系爭房屋之使用狀況，被告戊○○陳稱「本來是租給別
     人，是做油墨的，賣的時候已經沒有租了。房客欠租金，
     因為說房子有糾紛，租金欠了很久，後來就搬走了。搬走
     距離賣給二姑（即被告丁○○）多久有我不記得，大約二
     年左右。... 搬走時裡面還留有機器設備，過戶後就由我
     二姑處理」（本院94年1月18日言詞辯論筆錄）。被告丁○
     ○陳稱「房屋租給一個姓蕭的，我叫他自己整理，他告訴
     我整理了七十幾萬元。租金一個月二萬元，讓他從修理費
     抵銷。我租給他1、2、3樓，房客說房租還在扣抵，我現在
     還要與他談。何時開始租的我不記得。」（本院94年1月18
     日言詞辯論筆錄）。依被告前開陳述，系爭房屋於買賣時
     顯已無人占有使用近二年，僅有前任房客留下之機器設備
     在屋內。惟查：被告於士林地院92簡上188號債務人異議之
     訴案件中，係主張雙方於91年11月7日以口頭合意，將被告
     戊○○對訴外人連賜騰就系爭建物增建部分之返還請求權
     讓與被告丁○○（士林地院92簡上188號判決理由四（二）
     參照），顯然被告當時係主張系爭房屋增建部分於本件買
     賣時係由訴外人連賜騰現實占有中。且士林地院91年度執
     字第19692號強制執行案件執行程序中，執行法院於91年12
     月24日勘驗台北市○○路○段63巷9號房屋時，係訴外人連
     賜騰在場，陳稱係向被告戊○○承租，於81年9月30日定有
     租約，月租一萬元等語，此有執行（勘測）筆錄附於執行
     卷內可稽。訴外人連賜騰既於91年12月24日仍占有使用系
     爭房屋，顯然系爭房屋於被告所稱91年9月1日買賣時並無
     業已閒置近二年之情況。被告間若確有以數百萬元買賣系
     爭房屋之事實，當不致就買賣時系爭房屋之占有使用狀況
     均無所悉，益見被告所稱之買賣有違常理。
（4）綜上，被告雖提出買賣契約書、建築改良物買賣所有權移
     轉契約書、繳稅收據、匯款單等件，然僅能證明被告間確
     有辦理系爭房屋增建部分稅籍過戶及被告丁○○確有匯款
     至訴外人正御公司、施素素之帳戶，尚不能證明被告確有
     於91年9月1日就系爭房屋達成買賣合意，是以被告主張其
     就系爭房屋之買賣為真正一節，尚無可採。
六、原告依共同侵權行為之法律關係請求被告賠償有無理由？原
    告主張被告基於損害原告債權之故意，為脫免執行而為虛偽
    之買賣，依民法第184條第1項前段、後段、第185條請求相
    當於原告全部債權額之損害賠償，經查：
（一）原告主張其受損之權利為執行債權，惟債權並非民法第18
      4條第一項前段所稱之權利，蓋其不具公示性，若允就債
      權之侵害均以侵權行為主張，將使賠償責任漫無邊際，且
      混淆債務不履行與侵權行為之責任體系，此向為學說之定
      論，是以原告主張債權受侵害，依民法第184條第1項前段
      、第185條請求被告賠償，即屬無據。
（二）至於民法第184條第1項後段、第185條部分：
（1）被告偽為買賣，就系爭房屋增建部分為稅籍移轉，固係積
     極減少被告戊○○之財產，惟被告買賣時係原告第一次強
     制執行因減價拍賣仍無人應買視為撤回後，尚未聲請第二
     次強制執行前，系爭房屋斯時並無查封，原告是否會再度
     就系爭房屋增建部分聲請強制執行，實非被告所能預見。
     被告間就系爭房屋之買賣縱屬虛偽，亦無從認為被告必係
     故意侵害原告之債權。
（2）原告第二次聲請強制執行時，僅聲請查封系爭房屋一樓及
     基地，並未聲請查封系爭房屋增建部分，係因執行法院認
     定系爭房屋增建部分與一樓內部相通，並無獨立所有權，
     始認為係查封效力所及，此有指封切結書、士林地方法院
     91年12月23日士院儀91執速第19692號函在卷可稽。然被告
     丁○○提起第三人異議之訴之標的僅有系爭房屋增建部分
     ，本件停止執行之範圍僅及於系爭房屋增建部分，就已辦
     保存登記之一樓建物及基地並未因第三人異議之訴而停止
     執行，此有士林地院92年度士簡字第241號、92年度簡上字
     第188號民事判決、士林地院92年度士簡聲字第17號、92年
     度簡抗字第12號民事裁定在卷可稽，且士林地院於92年度
     簡上字第188號就被告丁○○第三人異議之訴所為民事判決
     中，亦認定系爭房屋增建部分係得為獨立使用交易之客體
     ，並非附屬建物，則執行法院就系爭房屋一樓及基地部分
     未繼續進行強制執行程序，尚難認為必係因被告以虛偽買
     賣提起第三人異議之訴所致，是以原告縱因執行程序停止
     受有損害，亦難遽認與被告之行為有相當因果關係。
（3）本件執行程序中尚有另一執行債務人黃金龍，其名下亦有
     不動產，此有土地登記簿謄本附於執行卷內可稽。系爭房
     屋1、2、3樓及基地於原告第一次聲請強制執行時，即因無
     人應買，經特別變賣仍無法售出，依強制執行法第95條第2
     項視為撤回，已如前述，是以本件執行程序縱未停止，仍
     將系爭房屋全棟及基地繼續拍賣，是否確能售出，已甚可
     疑。況且，本件執行程序除系爭房屋增建部分以外之執行
     程序並未停止，已如前述，若此部分可順利售出，原告之
     債權是否必不能十足受償，亦屬未知。原告既未證明其就
     本件執行程序未經停止之部分均已確定無法受償，遽將其
     執行債權額之全部列為其損害，亦難認有據。
（4）依原告主張之事實，原告縱受有損害，亦僅為執行程序停
     止之損害，亦即系爭房屋增建部分無法如期拍賣所受損害
     （如：增建部分未能一併拍賣之售價差額之利息損失）。
     惟原告第一次聲請強制執行時，因無人應買無法售出，則
     該次執行之拍賣價格自不足以據為系爭房屋增建部分之價
     格依據。本件士林地院92年度士簡聲字第17號、92年度簡
     抗字第12號停止執行裁定之效力業因士林地院92年度簡上
     字第188號判決確定而消滅，原告既不待系爭房屋確實拍定
     ，視其拍賣價格決定其損害額，亦未另行舉證證明系爭房
     屋有、無增建之確切售價差距，自難認原告業已證明其損
     害額。
（5）綜上，原告依民法第184條第1項前段、後段、第185條請求
     被告賠償如訴之聲明所示之損害，尚屬無據。
六、類推適用民事訴訟法第531條部分：
    按過失責任仍為我國民法之基礎，於法無明文之狀況下，無
    從令被告負擔無過失責任。民事訴訟法第531條係假扣押之
    損害賠償，且依最高法院向來見解，須係因假扣押自始不當
    所致之損害始足當之，與本件因停止執行所受損害相去甚遠
    ，原告亦未說明有何法律上同一理由應予類推適用，自難遽
    予類推適用此一無過失責任之規定，過度擴張停止執行聲請
    人之責任。況且，原告就其損害之有無、損害額、損害與被
    告行為之因果關係均未能舉證，已如前述，縱認被告應負無
    過失責任，原告仍無從請求如聲明所示之損害賠償。
七、綜上所述，原告依民法第184條前段、後段、第185條，並類
    推適用民事訴訟法第531條無過失責任之規定，請求命被告
    連帶給付原告新台幣3,270,646元，及自起訴狀影本送達之
    翌日起按年息5%計算之利息，為無理由，應予駁回。
八、兩造其餘主張及所提證據與本院上開論斷無涉或無違，不予
    贅述。
九、據上論結：原告之訴為無理由，並依民事訴訟法第78條，判
    決如主文。
中　　華　　民　　國　　94　　年　　3 　　月　　1 　　日
                      民事第六庭    法　官　陳怡雯
以上正本係照原本作成
如對本判決上訴，須於判決送達後20日內向本院提出上訴狀
中　　華　　民　　國　　94　　年　　3 　　月　　1 　　日
                        　　　　　　書記官　謝梅琴
